【裁判字號】    95,家抗,30
【裁判日期】    951222
【裁判案由】    指定遺產管理人等
【裁判全文】
臺灣高雄地方法院民事裁定              95年度家抗字第30號
抗  告  人  財政部國有財產局臺灣南區辦事處
相  對  人  甲○○
上當事人間聲請指定遺產管理人事件，抗告人對於民國95年3 月
30日本院94年度財管字第95號第1 審裁定提起抗告，本院管轄之
第2審法院裁定如下：
  主  文
抗告駁回。
抗告費用新台幣壹仟元由抗告人負擔。
  理  由
一、相對人於原審之聲請意旨略以：
    相對人甲○○因信用不佳，前曾於民國92年間借用被繼承人
    乙○○（男性，43年6 月18日生，身分證統一編號：Ｚ00000
    0000號，生前住高雄縣杉林鄉○○路95號）之名義，購買座
    落高雄縣鳳山市○○段0000-0000 建號之土地及其上門牌為
    高雄縣鳳山市○○○路262 巷2 號之房屋（下稱系爭房地）
    ，並將系爭房地登記於被繼承人乙○○明下。緣系爭房地乃
    第三人楊峰明於法院強制執行程序所得之法拍房地，由相對
    人出面以乙○○名義再向楊峰明購買，相對人並將系爭房地
    之價金交給楊峰明及他的代書許淑惠，且購買系爭房地時另
    有以乙○○之名義向臺灣銀行貸款，然系爭房地之貸款均由
    相對人繳納，乙○○名下用以繳納該貸款之帳戶存摺亦均由
    相對人保管及運用，系爭房地現亦由相對人及家人設籍居住
    ，所以系爭房地實係相對人所有，相對人原擬向被繼承人乙
    ○○請求返還房屋，然因被繼承人乙○○於94年6 月20日死
    亡，乙○○之遺產繼承人均已拋棄繼承，也未於一個月內召
    開親屬會議指定遺產管理人，相對人為取回房屋，爰聲請鈞
    院選任適當之人為乙○○之遺產管理人等語。
二、本件抗告意旨如下：
（一）查相對人因與被繼承人乙○○尚有返還房地糾紛，而乙○
      ○於94年6 月20日死亡，然其合法繼承人均已拋棄繼承權
      ，其與被繼承人乙○○尚有請求返還房地關係待釐清，為
      便於處理相關返還房地事宜，故依法聲請指定遺產管理人
      ，經鈞院94年度財管字第95號民事裁定選任抗告人為遺產
      管理人，本案被繼承人乙○○之合法繼承人尚且拋棄繼承
      ，足認被繼承人之遺債大於遺產，且有返還房地糾紛，抗
      告人認不適宜擔任本件遺產管理人，茲於法定期間提起抗
      告。
（二）法律未規定抗告人為「無人承認之繼承」之唯一遺產管理
      人，亦未規定繼承人拋棄繼承權後不得擔任被繼承人之遺
      產管理人：查民法第1176條第2 項規定，先順序繼承人均
      拋棄繼承權時，由次順序之繼承人繼承。其次順序繼承人
      有無不明或第四順序之繼承人均拋棄其繼承者，準用關於
      無人承認繼承之規定，又民法第1178條第2 項明定「無親
      屬會議或親屬會議未於前條所定期限內選定遺產管理人者
      ，利害關係人或檢察官，得聲請法院選任遺產管理人，並
      由法院依前項規定為公示催告。」，上述規定中並末規定
      抗告人為「唯一」遺產管理人，亦無規定法定繼承人拋棄
      繼承權後即喪失為遺產管理人之資格或不得擔任其遺產管
      理人。故繼承人雖聲明拋棄繼承仍無礙其擔任遺產管理人
     ， 自不應於拋棄繼承權後即置身事外。再依臺灣高等法院
      臺中分院88年度家抗字第96號民事裁定之理由一：「按聲
      請法院選任遺產管理人，法院有裁量權，不受聲請人之拘
      束，可依職權選任適當之管理人。而選任遺產管理人須考
      慮其適切性，亦即除管理遺產須公平外，應以對遺產遺債
      情況瞭解較深者為優先選任。」及最高法院89度台抗字第
      519 號民事裁定之理由：「.. 乃.. 就被繼承人之遺產是
      否足支付遺產管理費？及是否已無其他更適合之人可任被
      繼承人之遺產管理人等未予調查審酌，遽依再抗告人之聲
      請，指定相對人為遺產管理人，自有未。... 」
（三）遺產管理人仍應依民法繼承之相關規定處理被繼人之遺產
      ，如有遺產歸屬國庫時，亦應依同條第l 項第5 點規定為
      遺產之移交。又依民法第1185條規定，於法院依民法第11
      7 條規定為被繼承人之繼承人公示催告公告期限屆滿，無
      繼承人承認繼承時，其遺產於清償債權，並交付遺贈物後
      ，如有賸餘，歸屬國庫。故遺產管理人依法規辦理並於管
      理職務終結前如有賸餘，仍應解繳國庫。
（四）本案被繼承人乙○○所遺遺產屬於「有遺債大於遺產之虞
      」的「繼承人拋棄繼承權之無人承認繼承」之遺產：相對
      人甲○○係以繼承人拋棄被繼承人所遺不動產之繼承權，
      致無法行使請求返還房地所為聲請指定遺產管理人事件，
      以其血緣至親，卻無人願意依法承受繼承權，負擔其繼承
      之責任，顯見被繼承人之遺產不敷清償遺債。況尚有返還
      房地糾紛爭訟，實非第三人可瞭解私權爭執，故已無選任
      無利害關係之第三人為其遺產管理人之必要。抗告人為公
      產管理機關，依國有財產法規定綜理國有財產業務，國有
      財產係屬全體國民所共有，抗告人理應本於維護全體國民
      財產之權益，並以實現社會之公平正義為職。因本案被繼
      承人之遺產有不敷清償遺債之虞，且抗告人於辦理被繼承
      人遺產管理事務期間，須由國庫墊付各項費用負擔：如遺
      產稅、地價稅、房屋稅、雇人監管費、訴訟費... 等等費
      用，各項墊付費用並無明文規定得於終結遺產管理職務後
      對抗被繼承人生前抵押權之物權，並於受清償前先行扣很
      ，形同以國民全體之財產填補被繼承人遺產需繳之各項稅
      費外，亦吸收其間支出的管理費用，若僅以無人承認繼承
      之故，遽指定抗告人為其遺產管理人，國庫將遭受損害，
      並有違社會公平正義原則。且按司法院74年l0月15日（74
      ）院台廳一字第05786 號函示：「此類拋棄繼承事件，多
      屬遺債大於遺產，形同破產，儘量避免選任國有財產局為
      遺產管理人。」
（五）除慮及管理遺產之公平性外，繼承人對被繼承人之遺產權
      利權利、遺債之情形較抗告人暸解，若以抗告人為遺產管
      理人，應依法完成各項公示催告、清查遺產遺債及返還房
      地爭訟、函請各相關機關辦理「遺產管理人登記」、監管
      遺產、依遺產管理人資格拍賣或處分遺產、結算遺產、訴
      訟... 除代墊各項稅費支出查無明文列入優先扣還，尚有
      律師費用支出，辦理公示催告及公文往返、查證寄件之曠
      日廢時，自無法與其繼承人辦理時程相衡，更易淤塞社會
      經濟流暢發展。
（六）退萬步言，抗告人非圖推卸鈞院指定無人承認繼承之遺產
      管理事件，實按社會公平、效率考量，況繼承人對被繼承
      人之財產債務及權利較他人瞭解之人，較抗告人更適任遺
      產管理之人。雖聲明拋棄繼承，仍無礙其擔任遺產管理人
      之能力及道義，故本案遺產管理人之職務，仍應以指定其
      親屬擔任最適宜。原審法院裁定由抗告人擔任本件遺產管
      理人，實屬未洽，應予廢棄，併裁定改由繼承人擔任遺產
      管理人。
三、經查，抗告人主張之上揭事實，固據提出台灣高等法院台中
    分院88年度家抗字第96號民事裁定、最高法院89年度台抗字
    第519 號民事裁定各1 份為證，惟細閱上開裁定書之裁定意
    旨，無非係認為被繼承人之遺債大於遺產，參照財政部第74
    年9 閱20日台財字一字第13172 號函，不宜選任國有財產局
    為該類案件之遺產管理人云云，惟本件被繼承人乙○○名下
    尚有不動產一棟，相對人雖否認其所有權，主張係伊信託登
    記予被繼承人，應予返還云云，然相對人所言是否屬實，未
    經訴訟終結，無法認定，故被繼承人乙○○是否遺債大於遺
    產尚屬未定，且該信託物返還之訴訟，亦須遺產管理人具備
    相當之法律知識始得妥善進行，而被繼承人之法定繼承人均
    非具有法律知識，且均拋棄繼承，並具狀表明不願擔任遺產
    管理人，此有呈請書1 份在卷可查，是以本院參酌上情，認
    原審選定具有法律知識之抗告人為遺產管理人，堪認妥適，
    抗告人之抗告為無理由，應予駁回。
四、據上論結，本件抗告為無理由，依非訟事件法第21條第2 項
    、第24條第1 項、第46條、民事訴訟法第495 條之1 第1 項
    、第449條第1項、第78條，裁定如主文。
中    華     民     國       95  年   12 月   22    日
                    家事第1庭  審判長法  官  廖家陽
                                     法  官  吳宏榮
                                     法  官  吳文婷
上為正本證明與原本無異。
如不服本裁定應於送達後10日內向本院提出再抗告狀，並繳納再
抗告費新台幣1000元。（依非訟事件法第45條第3 項：再抗告僅
得以其適用法規顯有錯誤為理由，並經原法院之許可為限）
中    華     民     國       95  年   12 月   22    日
                                     書記官  許麗珠


司法院資訊處製作；財團法人民間司法改革基金會備份。
